【裁判字號】    87,上,634
【裁判日期】    900522
【裁判案由】    拆屋還地
【裁判全文】
灣高等法院臺中分院民事判決      八十七年度上字第六三四號
      上  訴  人  甲○○
                  劉添福
      法定代理人  蔡信三
      訴訟代理人  張筑芬
                  陳綺霞
                  王為丕
右當事人間因拆屋還地事件，上訴人對於中華民國八十七年八月十日台灣台中地方法
院八十五年度訴字第三一○六號第一審判決提起上訴，本院判決如左：
      主      文
原判決除減縮部分外，關於所命上訴人給付超過新臺幣壹拾捌萬貳仟柒佰伍拾玖元及
所命按年給付依所占用土地之各該期公告地價稅值超過年息百分之四計算之損害金部
分，暨該部分假執行之宣告及訴訟費用之裁判均廢棄。
右開廢棄部分，被上訴人在第一審之訴及假執行之聲請均駁回。
其他上訴駁回。
第一、二審訴訟費用，除減縮部分外，由上訴人負擔十一分之九，餘由被上訴人負擔
。
      事      實
甲、上訴人方面：
一、聲明：求為判決：
  (一)原判決及其訴訟費用之裁判廢棄。
  (二)被上訴人在第一審之訴及假執行之聲請駁回。
  (三)倘為不利上訴人之判決請准擔保免為假執行。
二、陳述：除引用原判決書之記載外，補稱：
  (一)查被上訴人主張本件系爭土地係河川公地屬於公用之水利用地，依法免於編號登
    記非屬得和平占有之「應登記而不登記」之不動產，自無從因時效完成而取得登
    記，又主張河川公地即為公物，具不融通性，不適用民法上取得時效之規定云云
    ，惟查系爭土地原均為未登錄之四八五之十三號地之土地，是經上訴人早於四十
    四年間起將原是雜草小樹叢生，磚石穢物雜陳之荒蕪土地加以整平，始得以墾植
    之土地，且距早溪堤防有二百公尺之遠，早已非屬供水利用地之河川公地，而係
    無主之土地，是得適用土地法第一百三十三條但書「繼續耕作滿十年者，無償取
    得土地所有權。」與民法第七六九條二十年間和平繼續占有他人未登記之不動產
    得請求登記為所有人等之規定登記所有權。亦得議價讓售之土地，此由訴外人中
    邑公司於六十九年初向被上訴人購取上訴人所佔用之系爭土地與堤防間之一大片
    土地，供其開發為工業區之工業用地，建築工廠及工業住宅出售圖利可證。但被
    上訴人就本件系爭土地卻堅拒經由議價售予上訴人，顯非合理。
  (二)次查上訴人於六十六年間，曾向台中縣政府申請放領或承購系爭土地，然台中縣
    政府函復稱該地區為河川紅色線內之警戒保護區域無法放領或出售云云，致上訴
    人未能取得放領或承買之權利，然時隔二年，中邑公司卻得購取更接近堤防之一
    大片土地，足見本件並非洪水紅色警戒區。何況既係洪水紅色警戒區之公有土地
    ，亦應歸屬水利局（現改編為台灣新生地開發處）管理，不應變更地目後已屬非
    洪水紅色警戒區。始逕由被上訴人登記為所有人。若系爭土地變更地目後，被上
    訴人亦應無權登錄，而應由已占有四十年以上之上訴人取得登錄所有權之權利，
    方為適法。
  (三)又查被上訴人另引用土地法第一二六條、第一三一條等規定，主張欲無償取得土
    地所有權之土地，必須符合為公有荒地，並經劃定墾區定期招墾。資格相符
    之承墾證書後於墾竣年限內完成開墾。另繼續作滿十年等要件云云。惟查上開
    要件，即土地法第一二六條所規定，公有荒地須由該管直轄市或縣（市）地政
    機關會同主管農林機關劃定墾區，規定墾地單位定期招墾之程序，但系爭土地之
    該管台中縣政府於上訴人四十四年間即已墾植完成後，始終未會同農林機關劃定
    墾區，並辦理定期招墾之手續，致系爭土地尚非屬公有荒地，上訴人自無法取得
    承墾證書。抑有進者，公有荒地是未有人墾地種植而任令荒廢之土地，與本件系
    爭土地係經上訴人花費鉅資與心力去開墾，從一片荒蕪之地開墾成得以種植作物
    ，甚至得供建築之用之情形不同。且本件墾植二、三十年後，尚未登錄為公有土
    地，屬他人未登記之無主土地，顯符合民法第七百六十九條所規定「以所有之意
    思，二十年間和平繼續占有他人未登記之不動產者，得請求登記為所有人。」之
    要件。準此，於被上訴人登錄系爭土地前，上訴人即已得以登記為所有權人，但
    被上訴人於登錄前，不但未先行知會該管台中縣政府，復未通知上訴人有無要登
    記為所有權人之申請，即逕行登記，顯已侵害上訴人之權益。
  (四)上訴人已取得系爭土地登記所有權之請求權：
    1.查系爭土地原為台中縣太平段四八五－一三地號，即係未登錄無地號之土地，
      嗣被上訴人分別於民國（下同）七十年十一月二十六日及七十五年八月二十六
      日完成土地登記時之地號為同段四九○－三六三地號與九四二－一地號，其中
      四九○－三六三地號土地再經重測後改編為和平段地號，嗣又分割增－１
      、－２地號。而上訴人早自四十四年間起即開始占有，並將原是一片荒蕪，雜
      草叢生，大小石塊雜陳之土地，花費鉅大心力與財力經長時間之進行整地，始
      得整平而成為得種植作物或建築之用地，上訴人亦於六十七年七月十三日具申
      請書向台中縣政府申請合法使用太平段四八五－一三地號面積一．三八○○公
      頃之頭汴河川公地（含本件系爭土地），經台中縣政府於7.六七府建水字
      第九七四七一號函知於同年八月四日上午十時實地調查使用情形後，於同月十
      五日以六七府建水字第一一三四一四號函核准使用，並准自六十七年二期起徵
      收使用費，迄今八十四年九月二十七日以八四府工水字第二三八六六八號函示
      仍核准使用中。
    2.次按耕作滿十年者，無償取得土地所有權，土地法第一百三十三條定有明文。
      又以所有之意思，二十年間和平繼續占有他人未登記之不動產者，得請求登記
      為所有人。及以所有之意思，十年間和平繼續占有他人未登記之不動產，而其
      占有之始為善意並無過失者，得請求登記為所有人。分別據民法第七百六十九
      條、第七百七十條明定之。徵此，上訴人既早於四十四年間占有系爭土地，而
      被上訴人遲至七十年十一月二十六日始取得系爭土地之所有人登記，相距已二
      十六年有餘，且上訴人係流血流汗投下鉅資拓墾後，再向台中縣政府申請始取
      得和平繼續占有系爭土地之合法使用權，其起始亦是本於善意拓墾系爭土地，
      致不論基於上開法律要件，均堪認上訴人已取得登記為系爭土地所有人之請求
      權，洵無疑義。
  (五)即使上訴人未取得登記為系爭土地之所有人，被上訴人亦有不定期租賃之合法使
    用權：
    1.查上訴人分別於四十四年間與五十七年八七水災後之兩次開墾系爭土地即原先
      四八五－一三地先河川公地之一部分，並於六十七年七月十三日向台中縣政府
      申請而取得合法占有使用之權（因當時系爭土地尚係未登錄地，始向台中縣政
      府申請），已如前述，並自六十七年第二期起至八十三年二期止向台中縣政府
      繳清等同租金之河川公地使用費，為被上訴人承認之事實。嗣八十三年七月起
      至八十五年六月止繳交等同租金之土地使用補償金，此亦有後附上證十一號之
      土地使用補償金計算表影本可稽。準此，足見兩造間就系爭土地顯有不定期之
      租賃關係，係合法占有使用，被上訴人遽然提起本訴，顯欠缺權利保護要件。
    2.次查系爭土地於七十年間由原四八五－一三地先改編定為四九○－三六三地號
      後，經上訴人提出申請承租，台中縣政府亦已將系爭土地列於「國有原野及區
      外保安林解除地法理案件宜農牧地放租清冊」中，以示准許上訴人之承租，此
      有後附證十二之清冊影本可證。據此，足知上訴人先後有向台中縣政府與被上
      訴人承租系爭土地之事實，已臻明確。
  (六)被上訴人請求追償相當於租金之不當得利，顯無理由：
    1.查上訴人對系爭土地早有不定期之承租權，已如前述，則被上訴人僅能追償未
      給付之土地使用補償金，並非可追償相當於租金之不當得利。
    2.又查系爭土地係經上訴人胼手胝足，流血流汗並投下鉅額資本開墾所得，被上
      訴人獲取登錄為所有人，顯已侵犯上訴人取得登記為所有人之權利，完全是撿
      便宜之坐享其成，且系爭土地地處於零零落落聚集數家工廠之地帶，完全無市
      集之繁華，而上訴人所得之利益，亦是自己付出莫大之代價始獲得的，又系爭
      土地距旱溪堤防僅二百公尺而已，顯非如城市地區而有發展繁榮之空間，按諸
      「基地租用之數額，除以基地申報地價為基礎外，尚須斟酌基地之位置，工商
      業繁榮之程度，承租人利用基地之經濟價值及所受利益等項，並與鄰地租金相
      比較，以為決定．．．」最高法院六十八年台上字第三○七一號判決所揭示之
      意旨，原判決引用土地法第一○三條準用同法第九七條規定以公告地價（即申
      報地價）年息百分之八計算損害金，殊非合理。而其計算損害金之方法，當以
      如后附證十一號之土地使用補償金之計算方式為準據，亦即以每月使用補償金
      ＝公告地價（申報地價）×占有面積×年息３％÷十二之方式計算，始符本件
      之實情。
三、證據：除引用原審立證方法外，補提出台中縣政府函八件、台中縣太平鄉公所函
    一件、檢察官起訴書一件、郵局存證信函一件、中邑產業開發股份有限公司七十
    年股東之報告資料乙份、財政部國有財產局收據一件、繳交使用土地補償金計算
    表及放租情形影本各乙件為證。
乙、被上訴人方面：
一、聲明：求為判決駁回上訴。
二、陳述：除引用原審判決書之記載外，補稱：
  (一)上訴人所繳納之河川公地使用費屬規費性質（最高法院八十三年台上字第二二○
    一號判決參照），與無權占用本案土地所應返還之不當得利洵無相關，且本案土
    地於七十四年九月二十一日辦理土地總登記後，原台中縣政府為河川公地使用許
    可之行政處分已失其法律上之依據，而自動失效（台灣省河川管理規則第十三條
    規定之反面解釋）。
  (二)上訴人所提出由伊開具之統一收據，上載收取「財產孳息使用補償金」之性質為
    不當得利之補償金，並非租金。
  (三)依土地法第一百三十三條第一項、第一百二十六條、第一百三十一條規定，得以
    無償取得土地所有權之土地，必須土地為公有荒地並經劃定墾區定期拓墾；
    資格相符之承墾人自受領承墾證書後於墾竣年限內完成開墾；經繼續耕作滿十
    年者，而本件系爭土地並非公有荒地，而由上訴人所承墾，自無土地法第一百三
    十三條之適用（最高法院七十年台上字第四一八七號判決參照）。
  (四)上訴人自承其僅占用原審判決附圖所示Ａ、Ｂ、Ｃ三部分，而未占有Ｄ部分，為
    此關於其占用土地應給付不當得利之面積滅縮為九百二十八平方公尺，又上訴人
    已繳納不當得利之補償金至八十五年六月三十日，為此自八十五年七月一日起請
    求返還不當得利，關於八十五年七月一日起至八十六年六月三十日止已發生之不
    當得利，其計算式為：4910元×928㎡×8%÷12×12月=364,518元 。
三、證據：除引用原審之立證方法外，補提出台灣省河川管理規則第十三條。
      理      由
一、被上訴人財政部國有財產局台灣中區辦事處之法定代理人，原為王禮賢，嗣變更
    為陳文龍，再變更為鄭明安，繼則變更為蔡信三，此有財政部之人事命令二件在
    卷可考，茲據其先後聲明承受訴訟，核與法律規定相合，應予准許，先此敘明。
二、被上訴人主張：坐落台中縣太平市○○段五五地號土地，為伊機關管理之國有土
    地，上訴人並無合法之使用權源，竟在如原審判決附圖所示Ａ部分面積零點零三
    七三公頃、Ｂ部分面積零點零二二六公頃、Ｃ部分面積零點零三二九公頃之土地
    上興建地上物，上訴人無法律上之原因，占有上開土地而受利益，其間，上訴人
    已繳納使用土地補償金至八十五年六月三十日，伊爰本於所有權人之物上請求權
    及不當得利法律關係，求為命上訴人將上開Ａ、Ｂ、Ｃ部分之地上物拆除，將上
    開土地交還予伊，暨給付伊關於八十五年七月一日起至八十六年六月三十日止已
    發生之不當得利新台幣（下同）三十六萬四千五百十六元，及自八十六年七月一
    日起，至交還土地之日止，按年給付依上開土地當期公告地價總值年息百分之八
    計算不當得利之判決（被上訴人原起訴請求上訴人應一併將附圖所示Ｄ部分面積
    ○．○二三九公頃土地上之地上物拆除，將此部分之土地交還予伊，並請求上訴
    人應給付已發生之不當得利二百二十四萬九千零四十三元及Ｄ部分亦應自八十六
    年七月一日起至交還此部分土地之日止，按年給付依該土地各當期公告地價總值
    年息百分之八計算之損害金，嗣於本院減縮請求如上。）
三、上訴人則以：(一)系爭土地在日據時代為旱溝開墾及浮覆荒地，經伊於四十四年間
    開墾種植農作物，嗣於四十八年間因水災流失後，伊又再度開墾種植，至今已逾
    三十餘年，伊依據土地法第一百三十三條規定已無償取得系爭土地，伊有合法使
    用系爭土地之權源，亦無不當得利之情事；(二)伊自四十四年間即和平繼續占有該
    土地，依民法第七百六十九條、第七百七十條之規定，伊亦已取得系爭土地登記
    所有權之請求權；(三)伊自六十七年第二期起，至八十三年第二期止，均向台中縣
    政府繳清等同租金之土地使用補償金，另自八十三年七月間起，至八十五年六月
    間止，向被上訴人繳清土地使用補償金，是即使伊未取得登記為系爭土地之所有
    權人，亦顯與被上訴人間有不定期租賃之關係存在；(四)系爭土地並無價值，且係
    伊所開墾，如計算損害金，當以當期公告地價總值年息百分之三計算為適當等情
    ，資為抗辯。
四、查被上訴人主張坐落台中縣太平市○○段第五五地號土地，為被上訴人機關管理
    之國有土地，由上訴人占有附圖所示Ａ部分面積○．○三七三公頃、Ｂ部分面積
    ○．○二二六公頃，Ｃ部分面積○．○三二九公頃，合計為○．○九二八公頃土
    地，建有廟宇，廟宇廣場及工廠等地上物之事實，有被上訴人提出之土地登記簿
    謄本乙件可證，且經原審及本院勘驗屬實，製有勘驗筆錄，暨由原審囑託台中縣
    霧峰地政事務所複丈屬實，製有複丈成果圖在卷可稽，並為上訴人所不爭執，堪
    信為真實，又上開土地原為河川公地，迄於七十一年始完成土地總登記，並交由
    被上訴人機關管有，其間上訴人自六十七年間起至八十三年第二期止，曾向台中
    縣政府繳納使用土地之代金，其後上訴人並向被上訴人繳納使用土地補償金至八
    十五年六月三十日等情，除有上開土地登記簿謄本外，並有經濟部水利處第三河
    川局八十八年十二月二日經（八八）水利三管字第Ｋ八八五○○五三六號函、台
    中縣政府八十九年五月十七日八九府工水字第一三○八七九號函在卷可稽，且為
    兩造所不爭執，亦堪認屬實。
五、本件被上訴人指稱上訴人並無任何使用系爭土地之權源，上訴人則以上開各情置
    辯，惟查：(一)按編為農業或其他直接生產用地，未依法使用者為荒地；又公有荒
    地適合耕作使用者，除政府保留使用者外，由該管市、縣地政機關會同主管農林
    機關劃定墾區，規定墾地單位，定期招墾；承墾人自墾竣之日起，無償取得所領
    墾地之耕作權，應即依法向該管市、縣地政機關聲請為耕作權之登記。但繼續耕
    作滿十年者，無償取得土地所有權，土地法第八十八條、第一百二十六條及第一
    百三十三條固分別定明文。原告主張系爭土地為國有土地，已如前述。上訴人雖
    抗辯其依據土地法第一百三十三條規定已無償取得系爭土地云云。然查：系爭土
    地原為河川浮覆地，且位於河川紅色線內之警戒保護區域，並未編列為農業或其
    他直接生產用地，亦未經台中縣政府之地政機關會同該主管農林機關劃定墾區，
    規定墾地單位，定期招墾，等情為上訴人所是認，可見系爭土地即非土地法所稱
    得開墾之公有荒地；況上訴人自始均未取得受領承墾證書，及向地政機關辦理耕
    作權之登記，亦為上訴人所是認，揆諸前揭說明，既然上訴人未符合公有荒地之
    承墾資格，其主張之所承墾土地範圍及面積，均無主管機關認定，何能主張取得
    系爭土地之耕作權及無償取得所有權，是其抗辯稱其依據土地法第一百三十三條
    規定已無償取得系爭土地，其有合法使用系爭土地之權源云云，顯非可採。(二)按
    以所有之意思，占有他人未登記之不動產，於取得時效完成時，僅取得請求登記
    為所有人之權利，於完成登記之前，並非當然取得所有權（最高法院五十六年台
    上字第九二二號判決參照），又民法第七百六十九條、第七百七十條規定，因時
    效而取得不動產所有權，須具備以所有之意思占有他人未登記之不動產二十年或
    十年為要件，如非以所有之意思而占有，其時效期間即無從進行（最高法院八十
    一年台上字第二八五號判決參照），且如其土地已辦妥總登記，其所有權已有歸
    屬，不問其土地為公有或私有，即不得再為取得時效之標的，依土地法第五十四
    條規定，無從申請為土地所有權之登記（最高行政法院七十六年判字第二二三一
    號判例參照），本件上訴人雖主張其早於四十四年即占有系爭土地，但其並未據
    以請求地政機關為所有權之登記，且其於六十七年經檢察官以其竊佔公地予以提
    起公訴後，即於六十七年至八十三年間向台中縣政府繳納使用土地之代金，其後
    迄於八十五年六月三十日止，亦向被上訴人繳納土地使用之補償金，均經上訴人
    自認無訛，而上開代金及補償金，分屬行政規費及損害賠償金之性質，上訴人據
    此並主張其係以租賃之意思使用土地，足見其並非以所有之意思占有系爭土地，
    即與取得時效之要件不符。況系爭土地已於七十一年間完成國有之土地總登記，
    有土地登記簿謄本乙件在卷足憑，是依土地法第五十四條之規定，已無從為取得
    時效之標的，上訴人仍主張其有此項請求權存在，即屬無據。(三)本件系爭土地於
    台中縣政府知悉已登記為國有之前，亦即於八十四年十一月四日以八四府工水字
    第二七七一八三號函終止上訴人之許可使用之前，固曾發給上訴人使用許可，並
    收取使用代金，其後迄於八十五年六月三十日止，被上訴人亦向上訴人收取使用
    土地補償金，惟依台灣省河川管理規則第四條第一項第十三款規定，上開使用代
    金，乃屬管理機關所徵收之行政規費，上開補償金則為不當得利之損害賠償金，
    並非基於租賃而生之使用對價，上訴人據此而主張其與被上訴人間就系爭土地有
    不定期租賃關係存在，亦屬無據。綜上，上訴人所為其係屬有權使用系爭土地之
    辯解均無可採，被上訴人主張上訴人係無權占有系爭土地乙節，即堪信為真實。
六、按所有人對於無權占有或侵奪其所有物者，得請求返還之。對於妨害其所有權者
    ，得請求除去之，民法第七百六十七條定有明文。上訴人無權占有被上訴人所管
    有土地之事實，亦經原審法院囑託台中縣霧峰地政事務所測量屬實，有勘驗筆錄
    及台中縣霧峰地政事務所複丈成果圖在卷可稽，則被上訴人本於所有權作用，請
    求上訴人將如附圖所示Ａ部分面積零點零三七三公頃、Ｂ部分面積零點零二二六
    公頃、Ｃ部分面積零點零三二九公頃之地上物拆除，將上開土地交還被上訴人，
    即屬正當，應予准許。
七、次按無法律上之原因而受利益，致他人受損害者，應返還其利益。茲所謂受利益
    者，係指因某項事由而受之個別具體利益而言，使用收益固屬之，即占有本身亦
    具有財產價值，不失為不當得利之客體，而不當得利之受領人，如依其利益之性
    質不能返還者，應償還其價額，為民法第一百八十一條但書所明定；依平均地權
    條例施行細則第二十一條規定，公有土地之公告地價即為申報地價；又土地法第
    一百零五條準用同法第九十七條所定，建築基地之租金，按申報價額年息百分之
    十為限。查被上訴人主張上訴人占有其管有之系爭土地，上訴人於八十五年七月
    一日起迄今，均未曾繳納租金等事實，復為上訴人所自認，堪信為真實，本件上
    訴人所受之利益為占有，依其性質不能返還，故應償還其價額，即相當於租金之
    利益。惟系爭土地坐落之位置並無市集之繁榮，其經濟價值不高，上訴人使用所
    受之利益亦非高，被上訴人請求按系爭土地申報地價總額年息百分之八計算其賠
    償金，尚嫌過高，本院認以年息百分之四計算其應返還之利益為適當。從而，參
    酌被上訴人所提出之系爭土地之地價證明，被上訴人請求上訴人應給付八十五年
    七月一日起至八十六年六月三十日止已發生不當得利之利益十八萬二千七五十九
    元（計算式為：4910元×928㎡×4%÷12×12月=182.759元 ），及自八十六年七
    月一日起至交還前開占用土地之日止，按年依給付前開占用土地之當期公告地價
    總值以年息百分之四計算之損害賠償金，為屬正當，應予准許，超出之部分，則
    不應准許。
八、綜上，被上訴人之請求應予准許部分，原審因而為上訴人敗訴之判決，並依兩造
    之陳明，酌供擔保金額，分別為假執行及免為假執行之宣告，依法並無不合，上
    訴意旨仍執陳詞，就此部分指摘原判決為不當，求予廢棄改判，為無理由，應予
    駁回。至被上訴人之請求不應准許部分，原審亦為上訴人敗訴之判決，即有未洽
    ，上訴意旨據以指摘原判決此部分不當，即有理由，應由本院將原判決關於此部
    分廢棄，並駁回被上訴人於原審此部分之訴。被上訴人此部分之訴既經駁回，此
    部分假執行之聲請亦失所附麗，應一併駁回之。
九、本件事證已臻明確，二造其餘之攻擊防禦方法，核與本案之結論，不生影響，爰
    不一一贅述，併此敘明。
十、據上論結，本件上訴為一部有理由，一部無理由，依民事訴訟法第四百四十九條
    第一項、第四百五十條、第七十九條但書，判決如主文。
中      華      民      國    九十      年      五      月    二十二    日
~B1民事第五庭審判長法  官  陳滿賢
~B2                法  官  林松虎
~B3                法  官  朱  樑
右為正本係照原本作成。
如對本判決上訴，須於收受判決送達後二十日內向本院提出上訴書狀，其未表明上訴
理由者，應於提出上訴後二十日內向本院提出上訴理由書（須按他造人數附具繕本）
，並繳納送達用雙掛號郵票拾份（每份參拾肆元）。
上訴時應提出委任律師或具有律師資格之人之委任狀；委任有律師資格者，另應附具
律師及格證書及釋明委任人與受任人有民事訴訟法第四百六十六條之一第一項但書或
第二項（詳附註）所定關係之釋明文書影本。
~B                書記官  李妍嬅
中      華      民      國    九十      年      五      月    二十八    日
附註：
民事訴訟法第四百六十六條之一（第一項、第二項）
對於第二審判決上訴，上訴人應委任律師為訴訟代理人。但上訴人或其法定代理人具
有律師資格者，不在此限。
上訴人之配偶、三親等內之血親、二親等內之姻親，或上訴人為法人、中央或地方機
關時，其所屬專任人員具有律師資格並經法院認為適當者，亦得為第三審訴訟代理人
。
                                                                        Ｙ


司法院資訊處製作；財團法人民間司法改革基金會備份。
